臺灣花蓮地方法院民事判決
110年度訴字第336號
原      告  吳來添
訴訟代理人  吳明益律師
被      告  陳妙惠
上列當事人間請求塗銷不動產所有權移轉登記事件，本院於民國
111年1月11日言詞辯論終結，判決如下：
    主  文
被告應將坐落花蓮縣○○鄉○○段0000○00地號土地及其上同段1165
建號建物於民國89年4月28日設定登記(花資登字第099740號)之
抵押權(擔保債權總金額最高限額新臺幣200萬元)塗銷。
訴訟費用由被告負擔。
　　事  實
一、原告主張：坐落花蓮縣○○鄉○○段0000○00地號土地及其上之
    同段1165建號建物（門牌號碼花蓮縣○○鄉○○○街000號，以下
    合稱系爭不動產），均為伊於民國77年間所取得並長期居住
    使用。因伊於83年間離婚，於86年間結識被告後曾同居一處
    ，嗣兩人感情漸遠，被告已於94年間離開該處。近日伊有意
    處理財產，乃委託子女協助辦理相關登記查詢，始知系爭不
    動產於89年4月間經被告陳妙惠設定擔保債權總金額最高限
    額新臺幣（下同）200萬元之抵押權（下稱系爭抵押權），
    而存續期間及清償日期均未載明雙方之「債權債務」關係為
    何，亦未約定遲延利息及違約金。伊因識字無多又已年邁，
    幾經回憶認89年間並無積欠被告任何債務，亦未收受任何金
    錢借貸，不知何故被告竟設定登記系爭抵押權。兩造既無共
    同生活照顧及情感依存，亦無任何聯繫，自無任何債權、債
    務關係可言，依抵押權之從屬性，系爭抵押權應無所附麗，
    而有塗銷之必要；退步言之，自89年迄今，若有債權可資行
    使，亦早於104年時即已逾15年之消滅時效，並已逾5年之除
    斥期間，伊自得訴請塗銷。爰依民法767條第1項中段之規定
    ，請求塗銷系爭抵押權等語。並聲明：如主文第1項所示。
二、被告則以：伊與原告是好朋友，因為原告想要跟伊在一起，
    所以原告將系爭不動產設定抵押權給伊，不是伊設局或要求
    原告設定，現因原告之子投資失利欲處分系爭不動產才發現
    其上設有系爭抵押權。當時原告沒有錢，伊也多多少少給他
    3千、2千，有時候借給他1、2萬，金額沒有很多。原告只是
    為了追求我，才設定抵押權給伊等語，資為抗辯。並聲明：
    原告之訴駁回。
三、得心證之理由：
　㈠按「最高限額抵押權，係對於債權人一定範圍內之不特定債
    權，預定一最高限額，由債務人或第三人提供抵押物予以擔
    保之特殊抵押權。故最高限額抵押權所擔保債權必須為一定
    範圍內所發生之債權。準此以觀，最高限額抵押權不僅有其
    特定性，且最高限額抵押權係從屬於此一定範圍內之法律關
    係。最高限額抵押權所擔保者，即係此項法律關係所不斷發
    生之債權。該一定範圍之法律關係即為最高限額抵押權之基
    礎關係。至概括最高限額抵押權，因債權人與債務人間無基
    本契約（一定之法律關係）為擔保債權發生之基礎關係，尚
    難認屬有效。」（最高法院86年台上字第3114號、90年台上
    字第1164判決要旨參照）。而96年3月28日修正公布，同年9
    月28日施行之新增條文民法第881條之1第1項對於最高限額
    抵押權定義為：「稱最高限額抵押權者，謂債務人或第三人
    提供其不動產為擔保，就債權人對債務人一定範圍內之不特
    定債權，在最高限額內設定之抵押權」，同條第2項復就最
    高限額抵押權所擔保的債權限制為：「最高限額抵押權所擔
    保之債權，以由一定法律關係所生之債權或基於票據所生之
    權利為限」，且依民法物權編施行法第17條規定：「修正之
    民法第881條之1至第881條之17之規定，除第881條之1第2項
    、第881條之4第2項、第881條之7之規定外，於民法物權編
    修正施行前設定之最高限額抵押權，亦適用之」，即民法第
    881條之1第1項仍溯及適用於修正施行前的最高限額抵押權
    。末按所有人對於無權占有或侵奪其所有物者，得請求返還
    之。對於妨害其所有權者，得請求除去之。有妨害其所有權
    之虞者，得請求防止之，民法第767條第1項定有明文。
　㈡原告主張之事實，業據提出系爭土地登記謄本等件為證（卷
    第57頁至76頁），復為被告所不爭執，原告之主張應堪信為
    真實。系爭抵押權設定日期為89年4月28日，係在民法上述
    修正之前，惟依前述說明，民法第881條之1第1項規定，仍
    溯及適用，即最高限額抵押權所擔保之債權，仍須就債權人
    對債務人一定範圍內之不特定債權為限，觀諸土地登記謄本
    之記載，「權利種類：抵押權」、「擔保債權總金額：最高
    限額新台幣2,000,000元正」、「存續期間：不定期限」、
    「清償日期：依照各個契約約定」、「利息（率）：無」、
    「遲延利息（率）：無」、「違約金：無」。復參以被告於
    言詞辯論期日自陳原告只是為了追我，才設定抵押權給我等
    語，而未舉證說明系爭抵押權有無欲擔保之金錢債務（卷第
    92頁），堪認系爭抵押權並無實質上限定擔保債權範圍，違
    反最高限額抵押權應擔保一定範圍債權或從屬一定法律關係
    所生債權之要求，屬於概括性最高限額抵押權，自屬無效。
    又系爭抵押權之存在，對於原告就系爭土地所有權之完整性
    及價值，自屬有所妨害無疑。是原告依民法第767條第1項中
    段之規定，請求被告應將系爭抵押權登記予以塗銷，核屬有
    據，應予准許。
四、綜上所述，原告依民法第767條第1項中段，請求被告應將系
    爭不動產上設定之系爭抵押權予以塗銷如主文第1項所示，
    為有理由，應予准許。
五、本件事證已臻明確，兩造其餘攻擊防禦方法及訴訟資料，經
    本院斟酌後，核與判決結果不生影響，爰不予逐一論述，併
    此敘明。
六、訴訟費用負擔之依據：民事訴訟法第78條。　　
中　　華　　民　　國　　111 　年　　1 　　月　　25　　日
                  民事第二庭  法  官  李可文
以上正本係照原本作成。
如不服本判決，應於送達後20日內，向本院提出上訴狀並表明上
訴理由，如於本判決宣示後送達前提起上訴者，應於判決送達後
20日內補提上訴理由書(須附繕本)。
如委任律師提起上訴者，應一併繳納上訴審裁判費。
中　　華　　民　　國　　111 　年　　1 　　月　　25　　日
                              書記官  陳雅君